【裁判字號】    94,交易,80
【裁判日期】    950831
【裁判案由】    過失致死
【裁判全文】
臺灣雲林地方法院刑事判決              94年度交易字第80號
公  訴  人  臺灣雲林地方法院檢察署檢察官
被      告  甲○○
選任辯護人  藍庭光律師
            劉志卿律師
被      告  戊○○
選任辯護人  蕭敦仁律師
上列被告等因過失致死等案件，經檢察官提起公訴（94年度偵字
第98號），本院判決如下：
    主  文
甲○○因過失致人於死，處有期徒刑柒月。
戊○○因過失致人於死，處有期徒刑壹年。
    犯  罪  事  實
一、甲○○於民國93年5月14日下午5時40分許，駕駛車牌號碼SD
    -8293 號自用小客車，沿雲林縣崙背鄉○○村○○路，由西
    往東方向行駛，行經該羅厝村東興路與尚未正式通車之南北
    向臺19線崙背外環道交岔路口時，明知該臺19線道路雖未正
    式通車，但已舖妥柏油路面可供通行，於路口左側有樓房擋
    住視線，且偶有車輛沿該外環道由左側駛入該交岔路口之情
    形，原應注意車前狀況，並隨時採取必要之安全措施，及汽
    車行駛至無號誌之交岔路口時，應減速慢行，作隨時停車之
    準備，而依當時為日間、天候為晴天、光線明亮，其行駛之
    道路為乾燥、無缺陷、無障礙物之直線柏油鄉道，視距良好
    ，並無不能注意之情形，詎甲○○竟疏未注意車前狀況，且
    行經該無號誌之交岔路口，亦未減速慢行，作隨時停車之準
    備，仍以時速約40至50公里之速度行進，適有戊○○騎乘所
    承租之車牌號碼KA7-212 號重型機車，搭載其同事李智雄，
    由左側沿上開施工中未妥設警示設施且禁止通行之臺19線崙
    背外環道，由北往南方向行駛而來，亦疏未注意車前狀況，
    暨未注意車輛行駛至無號誌之交岔路口，應減速慢行，如同
    為直行車，左方車應暫停讓右方車先行，即驟然直行欲穿越
    該交岔路口，迨甲○○及戊○○發覺對方車輛時，均已煞避
    不及，甲○○雖將所駕駛之上開自用小客車向右偏閃，但其
    自用小客車之左前車頭仍與戊○○所騎乘之重型機車右前側
    車身發生碰撞（自用小客車之第一撞擊點應是在最前方之車
    牌保險桿處，機車之第一撞擊點則應是在右前斜板與腳踏板
    銜接處），戊○○於遭到自用小客車之撞擊後，遂彈上該自
    用小客車之引擎蓋及擋風玻璃，再滾落地面，李智雄則於毫
    無警覺下飛出機車外，於落地時頭部碰撞到地面，該機車亦
    遭撞擊而倒地向前滑去，戊○○因此受有外傷性蜘蛛網膜下
    腔出血、顏面撕裂傷併下頜骨開放性骨折、右股骨幹骨折、
    右脛骨及腓骨開放性骨折、右外踝骨骨折等傷害，李智雄則
    受有嚴重頭部外傷並顱內出血等傷害，嗣2 人經送醫急救，
    李智雄延至同年月24日中午12時28分許，仍不治死亡。甲○○則於肇事後，停留在現場，並於偵查犯罪機關尚未發覺其
    犯罪前，主動向到場處理之警員坦承為肇事者，而自首接受
    裁判。
二、案經死者李智雄之父丙○○訴請雲林縣警察局西螺分局報請
    臺灣雲林地方法院檢察署檢察官相驗後自動簽分偵辦，及傷
    者戊○○訴請該署檢察官偵查後起訴。
    理  由
壹、證據能力方面：
一、共同被告甲○○於93年5 月14日及94年1月5日之警詢筆錄、
    94年1月5日繪製之現場圖（偵查卷第17頁）、告訴人丙○○
    於93年5月24日之警詢筆錄、證人己○○於94年4月29日之警
    詢筆錄、證人乙○○於94年1月5日之警詢筆錄、證人丁○○
    於94年1月5日之警詢筆錄等，均屬被告戊○○以外之人於審
    判外之言詞陳述及書面陳述，被告戊○○及其辯護人既不同
    意作為證據，又無刑事訴訟法第159條之1至第159條之5規定
    之例外情形，則依同法第159條第1項規定，均不得作為被告
    戊○○之證據。
二、共同被告甲○○於93年5 月25日檢察官面前陳述之偵查筆錄
    及所繪製之現場圖（相驗卷第25頁），其陳述內容有關他人
    之犯罪事實，對被告戊○○而言，與證人地位無異，檢察官
    並未經證人轉換程序，命共同被告甲○○具結後陳述，不符
    證人調查程序，被告戊○○及其辯護人既不同意作為證據，
    則依同法第158條之3規定，自不得作為被告戊○○之證據。
三、雲林縣警察局西螺分局處理相驗案件初步調查報告暨報驗書
    、警員鍾景琳所製作之職務報告2 份，均屬被告戊○○以外
    之人於審判外之書面陳述，雖係公務員所製作，但係針對個
    案所為，並無例行性可言，其上記載亦多參考相關人之陳述
    ，欠缺擔保性，被告戊○○及其辯護人既不同意作為證據，
    又不符合刑事訴訟法第159條之1至第159條之5規定之例外情
    形，則依同法第159條第1項規定，亦均不得作為被告戊○○
    之證據。
四、共同被告戊○○於93年9 月29日之警詢筆錄，係屬被告甲○○以外之人於審判外之言詞陳述，被告甲○○及其辯護人既
    不同意作為證據，又無刑事訴訟法第159條之1至第159條之5
    規定之例外情形，則依同法第159條第1項規定，不得作為被
    告甲○○之證據。
五、證人己○○於93年5 月31日之警詢筆錄、證人李裕民之警詢
    筆錄、證人謝炎樺之警詢筆錄等雖均係被告戊○○以外之人
    於審判外之陳述，惟經被告戊○○及其辯護人於審判程序同
    意作為證據，本院審酌該言詞陳述作成時之情況，認為適當
    ，亦得為被告戊○○之證據。
六、告訴人丙○○、證人己○○、證人乙○○、證人丁○○、證
    人李裕民、證人謝炎樺等人之警詢筆錄及雲林縣警察局西螺
    分局處理相驗案件初步調查報告暨報驗書、警員鍾景琳所製
    作之職務報告2 份等，雖均係被告甲○○以外之人於審判外
    之言詞及書面陳述，惟經被告甲○○及其辯護人於審判程序
    同意作為證據，本院審酌該言詞及書面陳述作成時之情況，
    認為適當，亦得為被告甲○○之證據。
貳、實體方面：
一、認定被告犯罪事實所憑之證據及理由：
  (一)人證方面：
  1.被告甲○○之部分：
    告訴人丙○○於93年5 月24日警詢之指訴（相驗卷第15頁
      至第15頁背面）。
    告訴人丙○○於93年5 月25日偵查中之指訴（相驗卷第21
      頁背面、第23頁至第23頁背面）。
    證人己○○於93年5 月31日警詢之證述（相驗卷第40頁至
      第41頁背面）。
    證人己○○於94年4 月29日警詢之證述（偵字卷第35頁至
      第36頁）。
    證人謝炎樺於93年9 月29日警詢之證述（相驗卷第59頁至
      第60頁背面）。
    證人乙○○於94年1月5日警詢之證述（偵字卷第13頁至第
      14頁）。
    證人李裕民於94年1月7日警詢之證述（偵字卷第15頁至第
      15頁背面）。
    證人丁○○於94年1月5日警詢之證述（偵字卷第16頁至第
      16頁背面）。
  2.被告戊○○之部分：
    告訴人丙○○於93年5 月25日偵查中之指訴（相驗卷第21
      頁背面、第23頁至第23頁背面）。
    證人己○○於93年5 月31日警詢之證述（相驗卷第40頁至
      第41頁背面）。
    證人謝炎樺於93年9 月29日警詢之證述（相驗卷第59頁至
      第60頁背面）。
    證人李裕民於94年1月7日警詢之證述（偵字卷第15頁至第
      15頁背面）。
    共同被告甲○○於95年6 月30日本院審理時之證述（本院
      卷二第97頁至第104頁背面）。
    證人乙○○於95年6 月30日本院審理時之證述（本院卷二
      第105頁至第108頁）。
    證人丁○○於95年7月3日本院審理時之證述（本院卷二第
      122頁至第126頁背面）。
  (二)書證方面：
  1.被告甲○○之部分：
    雲林縣警察局西螺分局受理各類案件紀錄表（相驗卷第3
      頁）。
    雲林縣警察局西螺分局處理相驗案件初步調查報告暨報驗
      書（相驗卷第4頁至第4頁背面）。
    照片40張（相驗卷第5頁至第9頁、第37頁至第39頁、第43
      頁至第45頁、第67頁至第68頁；偵字卷第20-1頁至第25頁
      ；他字卷第9頁至第10頁）。
    道路交通事故現場圖、調查報告表(一)、(二)（相驗卷第10頁
      至第12頁）。
    死者李智雄及傷者戊○○之慈愛綜合醫院診斷證明書（相
      驗卷第16頁至第17頁）。
    臺灣雲林地方法院檢察署之檢察官相驗勘驗筆錄、相驗屍
      體證明書、驗斷書（相驗卷第20頁、第26頁、第28頁至第
      32頁）。
    警員鍾景琳之職務報告2份（相驗卷第42頁、偵卷第9頁至
      第10頁）。
    車號查詢重型機車車籍（車號KA7-212 號，相驗卷第71頁
      ）。
    死者李智雄及被告戊○○之證號查詢汽車駕駛人、機車駕
      駛人（相驗卷第72頁至第73頁）。
    雲林縣消防局第二大隊崙背分隊之救護紀錄表（偵字卷第
      18頁）。
    大象機車行之機車租賃契約書、賠償協議書（偵字卷第19
      頁至第20頁）。
    交通部公路總局臺北區監理所板橋監理站94年7月8日北監
      板二字第0940002395號函（本院卷一第71頁至第73頁）。
    被告戊○○及死者李智雄於慈愛綜合醫院之就診病歷資料
      各1份（本院卷一第81頁至第101頁）。
    被告戊○○提出之照片6 張（本院卷一第27頁至第29頁）
      。
  2.被告戊○○之部分：
    雲林縣警察局西螺分局受理各類案件紀錄表（相驗卷第3
      頁）。
    照片40張（相驗卷第5頁至第9頁、第37頁至第39頁、第43
      頁至第45頁、第67頁至第68頁；偵字卷第20-1頁至第25頁
      ；他字卷第9頁至第10頁）。
    道路交通事故現場圖、調查報告表(一)、(二)（相驗卷第10頁
      至第12頁）。
    死者李智雄及傷者戊○○之慈愛綜合醫院診斷證明書（相
      驗卷第16頁至第17頁）。
    臺灣雲林地方法院檢察署之檢察官相驗勘驗筆錄、相驗屍
      體證明書、驗斷書（相驗卷第20頁、第26頁、第28頁至第
      32頁）。
    車號查詢重型機車車籍（車號KA7-212 號，相驗卷第71頁
      ）。
    死者李智雄及被告戊○○之證號查詢汽車駕駛人、機車駕
      駛人（相驗卷第72頁至第73頁）。
    雲林縣消防局第二大隊崙背分隊之救護紀錄表（偵字卷第
      18頁）。
    大象機車行之機車租賃契約書、賠償協議書（偵字卷第19
      頁至第20頁）。
    交通部公路總局臺北區監理所板橋監理站94年7月8日北監
      板二字第0940002395號函（本院卷一第71頁至第73頁）。
    被告戊○○及死者李智雄於慈愛綜合醫院之就診病歷資料
      各1份（本院卷一第81頁至第101頁）。
    被告戊○○提出之照片6 張（本院卷一第27頁至第29頁）
      。
  (三)鑑定方面（含被告甲○○及戊○○）：
  1.臺灣省嘉雲區車輛行車事故鑑定委員會94年10月5 日嘉雲鑑
    字第094580444E號函之鑑定報告（本院卷一第133頁至第136
    頁）。
  2.臺灣省車輛行車事故覆議鑑定委員會95年1月2日府覆議字第
    0940100827號函附之覆議意見書（本院卷一第198頁至第199
    頁）。
  3.法務部法醫研究所之法醫所（95）醫鑑字第0215號法醫文書
    審查鑑定書（本院卷二第30頁至第35頁）。
  (四)被告之供述：
  1.被告甲○○之部分：
    被告甲○○於93年5 月14日警詢之供述（相驗卷第13頁至
      第14頁）。
    被告甲○○於94年1月5日警詢之供述（偵字卷第11頁至第
      12頁）。
    被告甲○○於93年5 月25日偵查中之供述及其繪製之現場
      圖（相驗卷第21頁至第25頁）。
    被告甲○○於95年6 月30日本院審理中之證述（本院卷二
      第97頁至第104頁背面）。
  2.被告戊○○之部分：
    被告戊○○於93年9 月29日警詢之供述（相驗卷第57頁至
      第58頁背面）。
二、對被告辯解，法院之判斷：
  (一)被告之辯解：
  1.被告甲○○部分：
    被告甲○○辯稱：
      本件車禍是機車從尚未通車之臺19線道路行駛過來撞到我
      的汽車左前側位置，我否認有過失。
    辯護人另為被告甲○○辯稱：
      本件臺19線崙背外環道尚未通車，非屬法令上所稱之「道
      路」，肇事地點即非交岔路口，被告甲○○並無注意左方
      來車而減速慢行之義務，且縱認該路口為交岔路口，然被
      告甲○○進入路口時，已踩煞車，已盡到其減速義務，是
      機車自被告甲○○左側貿然快速穿越道路，被告甲○○無
      法注意及此，亦已盡其注意之義務，並無疏未注意車前狀
      況之情形，是被告甲○○對機車之違規行為並無預防之義
      務，亦無預見之可能，依信賴原則，難認有何過失責任。
  2.被告戊○○之部分：
    被告戊○○辯稱：
      本件車禍當時機車是由死者李智雄所騎乘的，我是被載的
      乘客。
    辯護人另為被告戊○○辯稱：
      依臺灣省嘉雲區行車事故鑑定委員會之鑑定結果，認為本
      件機車是遭到被告甲○○所駕駛自用小客車之側撞，而依
      被告戊○○及死者李智雄之腿部傷勢，被告戊○○為機車
      乘客較為合理，同案被告甲○○指證被告戊○○為機車駕
      駛並不可採，且不論機車駕駛為何人，機車尚未行至自用
      小客車行向之分向線，即遭撞擊，而機車行向為臺19線道
      ，該路段並未設障禁止通行，係處於可通行狀態，自用小
      客車行向為崙背鄉○○村○○路，則自用小客車應暫停讓
      機車先行，詎自用小客車未減速慢行，且跨越分向線撞擊
      機車，機車駕駛無法事先注意及閃避，機車駕駛應無肇事
      因素，亦無過失責任。
  (二)不採之理由：
  1.本件臺19線雖尚未正式通車，但仍應屬「道路」：
    按「道路」係指公路、街道、巷衖、廣場、騎樓、走廊或其
    他供公眾通行之地方，道路交通管理處罰條例第3條第1款定
    有明文。又道路交通安全規則係依據道路交通管理處罰條例
    第92條第1項規定所訂定，該規則第1條亦有明定。是以，只
    要實際上可供公眾通行之處，即應屬道路交通管理處罰條例
    及道路交通安全規則所稱之「道路」。且從道路交通管理處
    罰條例第1 條「為加強交通管理、維護交通秩序、確保交通
    安全」之立法目的，亦應作如此解釋。至於道路是否已經行
    政機關公告正式通車，此僅係行政作業管制，是否提昇該道
    路為「公路」之問題，縱使行政機關尚未公告正式通車，但
    如實際上已可供公眾通行者，仍無法排除其為「道路」之本
    質。而本件臺19線崙背外環道於93年5 月14日車禍發生時，
    雖尚未經公路機關公告正式通車，但依當時情形，該臺19線
    崙背外環道已舖妥柏油路面，有該臺19線之照片在卷可佐，
    實際上已可供公眾通行，是該臺19線應屬道路交通管理處罰
    條例及道路交通安全規則所指之「道路」無訛。又本件車禍
    既發生在雲林縣崙背鄉○○村○○路與臺19線道路之2 道路
    交錯處，而該臺19線道路之入口並未以拒馬或護欄或其他障
    礙物阻攔封閉，禁止人員進出，民眾仍可自由通行，自仍屬
    於在交岔路口內所發生之車禍無誤。故被告甲○○之辯護人
    為被告辯稱：本件臺19線崙背外環道尚未通車，非屬法令上
    所稱之「道路」，肇事地點即非交岔路口云云，顯非可採。
  2.本件車禍發生時機車之駕駛應為被告戊○○：
    依本件警繪交通事故現場圖所示，車號KA7-212 號機車行
      向路口留有1長約7.4公尺之煞車痕，該煞車痕終點與SD-
      8293號自用小客車行向之左前輪煞車痕起點，相距甚近，
      機車煞車痕呈南北向直線並無閃避，自用小客車左右前輪
      之煞車痕則係由西往東略偏向南直線前進，其左右後輪於
      地面上並留有偏向左側呈拋物線之輪胎痕（見相驗卷第8
      頁上方照片），可知本件車禍發生前，機車駕駛已發現自
      用小客車並試圖將機車煞住，而自用小客車之駕駛則應是
      幾乎發生碰撞或已發生碰撞時，才急踩煞車並向右偏轉。
      又依偵字卷第21頁下方照片所示，在該自用小客車車尾正
      後方左前輪胎煞車痕右側（該刮地痕於交通事故現場圖未
      繪入）及該自用小客車肇事後停車位置之左後側，均留有
      刮地痕跡，參照交通事故現場圖，該機車之煞車痕終點，
      經機車刮地痕，至機車倒地處，亦形成由西北西往東南東
      方向一直線之沿伸，可知該機車應是在緊急煞車中，即受
      到自用小客車之撞擊倒地，而留下上開刮地痕，且若僅是
      該自用小客車之左側前方與機車之車頭碰撞，該機車於與
      自用小客車碰撞時，依輕物撞擊高速行駛之重物側面時，
      輕物會遭到彈開之力學原理，該機車應會被順勢彈向自用
      小客車之左外側，而不會向該自用小客車之行車方向前方
      滑去。是機車之右側應有相當車身面積遭到自用小客車之
      正面撞擊暨受自用小客車向右偏轉力道之影響，才足以支
      撐機車車身於被撞倒地後，向該自用小客車行向之前方滑
      動數公尺後停止。
    依該自用小客車肇事後之照片顯示（見相驗卷第5 頁下方
      、第6 頁上方；偵查卷第22頁、第25頁下方照片），該自
      用小客車之左前方大燈處及前車牌保險桿處均有明顯之撞
      擊痕跡，而參酌機車於左後輪外側留有刮地痕之情形，支
      持該機車於撞擊時，應有部分後段車身仍停留在該自用小
      客車之車體北側，以致於機車倒地後，後段車身與地面接
      觸造成該刮地痕。又參以該機車之右側有相當車身面積遭
      到自用小客車之正面撞擊，已如上述，而該自用小客車之
      前車牌至右前角之保險桿間則僅形成翹起，並無任何撞擊
      凹痕，足見該自用小客車之右前車頭並未撞擊到機車車身
      。另佐以偵字卷第23頁上方及第24頁照片顯示，該機車之
      右前斜板及右前腳踏板處嚴重破損，研判應是遭到自用小
      客車之側面撞擊所致。由上開雙方車輛之車損及機車倒地
      之情形綜合研判，本件車禍於2 車發生碰撞時，應是自用
      小客車之前車牌保險桿處先與機車之右前斜板及腳踏板銜
      接處發生碰撞，應可認定。故被告甲○○於本院審理時證
      稱：該機車的車頭撞到我的車子左前車燈凹陷處，那是第
      一個撞擊點云云（見本院卷二第99頁），則應非可採。而
      依上開自用小客車與機車發生碰撞時之相對位置，該機車
      駕駛之身體上半身應正好位處該自用小客車之左前大燈前
      方處，而機車之乘客身體則仍應位處該自用小客車之車體
      北側，亦可認定。
    又參照該自用小客車之車損情形，其引擎蓋呈現左前方凹
      陷較低，中間有大範圍之凹陷，右前方則較高並稍掀起，
      前擋風玻璃於中線偏右又有撞擊印痕，並有向右偏移之痕
      跡，顯見其受撞擊力道是由自用小客車之左前方往副駕駛
      座方向之右上方擋風玻璃沿伸，足認車禍當時有物體從該
      自用小客車之左前方撞擊後，彈壓在左前方引擎蓋上，再
      撞擊中間及右側擋風玻璃，反之，右前方之引擎蓋並未凹
      陷，反形成掀起之狀態，則顯未遭受物體之撞擊。而本件
      自用小客車之行向為東西向，前輪煞車痕略偏向南，有向
      右閃避情形，機車之行向為南北向，均已如上述，依自用
      小客車與機車發生碰撞時之相對位置，該機車之駕駛正好
      位處該自用小客車之左前大燈前方處，則該自用小客車因
      緊急煞車，其車頭會略向下沈，其與機車發生近乎垂直之
      側撞後，自用小客車又偏向右側轉，該機車之駕駛因緊握
      機車手把，會遭下沈之自用小客車車頭頂起，故機車駕駛
      會彈上自用小客車之引擎蓋，並受到該自用小客車向右偏
      轉及機車直行之慣性作用影響，當會往副駕駛座方向之擋
      風玻璃滾去。且從該自用小客車右前側引擎蓋並未遭受物
      體撞擊，亦可佐上開自用小客車之引擎蓋及擋風玻璃受力
      情形，應係機車最前方之駕駛遭撞擊後所造成。是該自用
      小客車之引擎蓋及擋風玻璃損壞情形，應是機車駕駛遭撞
      擊後所造成，亦可認定。
    被告戊○○於本件車禍中，其下半身受有右外踝骨骨折、
      右脛骨及腓骨開放性骨折、右股骨幹骨折等傷害，有其診
      斷證明書及病歷資料在卷可參，其右腿尤其右下肢所受傷
      害嚴重（參見本院卷一第2 頁及第28頁下方之受傷照片）
      ，而死者李智雄之致死創傷為頭部挫傷，其主要受傷在頭
      部及部分胸廓，右下肢則僅受有多處、局部擦傷，並無骨
      折現象，受傷並非嚴重，亦有臺灣雲林地方法院檢察署驗
      斷書及其病歷資料在卷可憑（見相驗卷第29頁至第30頁及
      本院卷一第93頁至第94頁）。若本件機車駕駛為死者李智
      雄，其右下肢於車禍發生時，應會受到自用小客車左前方
      車頭之突然撞擊、擠壓，力道之大，斷然不可能僅受到多
      處擦傷之輕微傷害，是被告戊○○之辯護人辯稱：機車騎
      士在預見情況，可將右腿部內縮入前腳踏板區，自用小客
      車不致對機車騎士右腿部造成過度傷害云云，尚難認可採
      。故最合理之解釋，即係死者李智雄之右下肢並未受到該
      自用小客車之車頭撞擊、擠壓。又參酌本件自用小客車係
      向右偏閃，若死者李智雄為機車後方乘客，其角度應恰可
      避免其右腳部遭自用小客車之車頭撞及。且依上述2 車之
      碰撞位置判斷，機車僅前段車身遭到撞擊，於此情況下，
      機車後方之乘客位處機車車身後段，遇機車前段車身受到
      撞擊力及阻力後，在毫無預警下，常常不如機車駕駛於預
      見情況，採取煞車緊握手把之情形，後座乘客往往容易向
      前上方彈出，因此其腿部之受傷程度亦應較輕微。是依上
      開被告戊○○及死者李智雄之下半身受傷情形研判，該機
      車之駕駛亦應是被告戊○○，而死者李智雄則為機車乘客
      ，其身體及右下肢於車禍發生時，應仍在該自用小客車之
      車身外側，尚未進入該自用小客車之車頭撞擊範圍，其頭
      部挫傷則應係身體彈起後落地碰撞所造成，應可認定。故
      被告戊○○之辯護人辯稱：機車當時駕駛應為死者李智雄
      ，被告戊○○則為機車後方乘客云云，應非可採。
    證人甲○○於本院95年6月30日審理中證述：我於93年5月
      14日下午5時40分許，駕駛SD-8293號自用小客車，要回家
      途中在崙背發生車禍，對方騎乘機車，我看到機車時有踩
      煞車，應該是有向右打方向盤，就撞到了，因速度很快，
      一時之間，我也不知道機車是直撞還是側撞，機車駕駛較
      矮小，彈上來撞到我的擋風玻璃，玻璃才破掉，是我去醫
      院時，認出撞到擋風玻璃的是戊○○，是戊○○撞到我的
      車子，彈到我的引擎蓋與擋風玻璃的地方，好像腳有撞到
      引擎蓋，但不知道是哪隻腳，我第一眼就是看到戊○○自
      己先抱著，然後彈到我的駕駛座上面那邊，他頭部下巴及
      身體多少都有撞到擋風玻璃，因當時我有踩煞車，他就順
      著我的引擎蓋滑下去，李智雄是被載的，沒有彈到我的車
      子，直接彈過去，因為速度快，重心不穩，於是就直接彈
      過去，然後頭部碰撞到地面，他們受傷倒在地上時，身高
      差很多，我才分辯出高矮的，第一時間警察叫我去做筆錄
      ，我做完後，馬上去醫院探視，遇到戊○○的大哥大嫂，
      而李智雄的父母還沒有去，我是隔天早上才知道誰是誰等
      語（見本院卷二第97頁至第105 頁）。本件唯一出現之目
      擊證人，亦證述當時被告戊○○為該機車之駕駛人，死者
      李智雄則為該機車之乘客，於車禍發生時，被告戊○○有
      彈上其所駕駛之自用小客車引擎蓋及撞到擋風玻璃，而李
      智雄則直接飛越彈落地面，並未接觸到該自用小客車等情
      ，核與本院上開所為之推論研判相符，益證被告戊○○確
      為該機車之駕駛無誤。
    復證人甲○○於本院審理時亦證述：戊○○於撞擊我所駕
      駛的自用小客車之後，滑落在靠近自用小客車右側附近之
      南北向車道，而李智雄則掉落在距離該自用小客車較遠之
      右側南北向車道處，我有看到他們的傷勢，戊○○是臉部
      受傷，李智雄是後腦受傷，2 個人倒的很近，都倒在我的
      副駕駛座右側的南北向車道，戊○○離我比較近，李智雄
      離我比較遠，他們落地的時間差不多，但是李智雄先著地
      ，有2位婦人在散步，李智雄有彈到該2位散步婦人所騎乘
      的腳踏車等語。另證人乙○○於本院95年6 月30日審理時
      亦證稱：於93年5月14日下午5時45分許，在臺19線崙背外
      環道有件車禍發生，但我家住在路口旁，就是永勝汽車保
      養中心，我聽到碰撞聲才出去看，有2 個人倒在自用小客
      車右側的地上，距離約5、6公尺，死亡的那個飛比較遠，
      有爬起來坐著，他說沒有那麼嚴重，然後又原地趴下去，
      脖子噴血的那個人，距離自小客車比較近，不會動，相驗
      卷第8 頁下方照片，有紅色、白色的地方就是我給脖子噴
      血的人止血，爬起來的那個人就是用筆圈起來的地方，救
      護車先把脖子噴血的那個送醫院，後來他出院時有去找我
      ，問我有沒有看到1 張地圖，要我幫他找等語（見本院卷
      二第105頁至第108頁）。另證人即消防隊員丁○○於本院
      95年7月3日審理時亦證述：那次是汽車跟機車相撞，好像
      有2個傷者，1個東邊，1個西邊，印象中是2個單位送的，
      比較胖的是靠西邊，是我們崙背鄉的救護車送的，比較瘦
      的是靠東邊，靠機車較近，是二崙鄉的救護車送的，較胖
      的倒在十字路的中間偏右，另外1 個好像是倒在偏旁邊的
      地方，偵查卷第18頁的救護紀錄表是我寫的，上面有寫病
      人的姓名戊○○，應該是看他身上的證件等語（本院卷二
      第122頁至第126頁），並有其繪製之現場位置圖1 紙在卷
      可參（本院卷二第129頁）。依上開3位證人所述，關於被
      告戊○○及死者李智雄之倒地位置尚屬大致相符，應可採
      信。而被告戊○○於車禍後之倒地位置較靠近該自用小客
      車之車身右側，死者李智雄於車禍後之倒落位置則距離該
      自用小客車之車身右側較遠。此亦核與機車駕駛於彈上自
      用小客車之引擎蓋、擋風玻璃後，滑落車身，會掉落在車
      身附近，而機車乘客因機車突然受到撞擊，於毫無警覺下
      ，向前上方彈出後，掉落較遠位置之情形亦相符。
    本件經本院將全案相關卷證送請臺灣省嘉雲區車輛行車事
      故鑑定委員會鑑定及臺灣省車輛行車事故覆議鑑定委員會
      覆議結果，同認被告戊○○為本件車禍之機車駕駛，此分
      別有該委員會之鑑定報告及覆議意見書在卷可參；另經送
      請法務部法醫研究所鑑定結果，雖認「機車在輪軸向左側
      轉下仍結實的撞上自小客車之左前方左前車輪、左前車頭
      」，但結論認為：「綜合研判於93年5 月14日17時40分許
      ，於雲林縣崑背鄉羅厝村214 號前之機車車禍中，戊○○
      應為機車駕駛，而死者李智雄應為機車乘客」，亦同認被
      告戊○○為本件車禍之機車駕駛，亦有該所法醫文書審查
      鑑定書附卷可憑。是綜合上開各點所述，本件機車於發生
      車禍時，其駕駛為被告戊○○，應可認定。
  3.按汽車行駛時，駕駛人應注意車前狀況，並隨時採取必要之
    安全措施；行車速度，依速限標誌或標線之規定，無速限標
    誌或標線者，行經無號誌之交岔路口，應減速慢行，作隨時
    停車之準備；又車輛行至無號誌之交岔路口，支線道車應暫
    停讓幹線道車先行，未劃分幹、支線或同為幹線道或支線道
    者，轉彎車應暫停讓直行車先行，如同為直行車者，左方車
    應暫停讓右方車先行，本件車禍發生時之修正前道路交通安
    全規則（最近修正為95年6月16日）第94條第3項、第93條第
    1項第2款、第102條第1項第2 款分別定有明文。本件被告甲○○駕駛自用小客車及被告戊○○騎乘機車，自均應注意上
    開道路交通安全規則之規定。而查本件被告甲○○所行駛之
    東興路與被告戊○○所行駛尚未通車之臺19線道路，並無任
    何交通管制號誌，自屬無號誌之交岔路口，該道路又無劃分
    幹、支線道之標誌、標線或號誌，亦難認何者為支線道，何
    者為幹線道，是被告戊○○之辯護人辯稱該臺19線為幹線道
    ，東興路為支線道，尚非可採，而被告甲○○所駕駛之自用
    小客車行向為東西向，被告戊○○所騎乘之機車行向則為南
    北向，其2 車同為直行車，依上開道路交通安全規則之規定
    ，被告2 人駕駛車輛本均應注意車前狀況，且被告甲○○行
    經該無號誌之交岔路口，應減速慢行，作隨時停車之準備，
    被告戊○○行經該無號誌之交岔路口，除應減速慢行外，其
    為左方直行車，更應暫停讓右方直行車先行。復本件車禍當
    時為日間、天候為晴天、光線明亮，道路為乾燥、無缺陷、
    無障礙物之直線柏油道路，視距良好，此有道路交通事故調
    查報告表(一)、(二)及現場照片在卷可稽，被告2 人均無不能盡
    其注意之情形，若被告2 人能盡到上開注意義務，當可避免
    本件車禍之發生，而被告2 人竟分別疏未注意，以致於肇事
    ，其2人顯均有過失。
  4.至於公訴意旨雖認被告甲○○駕駛自用小客車行經本件肇事
    路段時，仍以時速50至60公里之速度行駛，已逾越該路段所
    規定之最高時速50公里之限制。惟此為被告甲○○及其辯護
    人於本院審理時所否認，且依本件道路交通事故現場圖之記
    載，被告甲○○所駕駛之自用小客車煞車痕長為9.3及9.7公
    尺，該道路為新築之乾燥瀝青道路，亦有照片可佐，經依「
    一般公路汽車煞車距離、行車速度對照表」換算結果，該自
    用小客車之車速僅約時速40餘公里，並未逾越時速50公里，
    故無證據證明被告甲○○之自用小客車於該肇事路段已經超
    速行駛，自應為有利被告甲○○之認定。另被告戊○○之辯
    護人雖辯稱：該自用小客車已跨越分向線行駛云云，然依警
    繪道路交通事故現場圖所載，該自用小客車之左前車輪煞車
    痕並無明顯跨越分向線之情形，且依卷內現場照片，亦看不
    出該自用小客車已有跨越分向線行駛之情形，是亦乏證據支
    持被告戊○○之辯護人所為之上開主張，併予敘明。
  5.另被告甲○○之辯護人雖又辯稱：本件機車自被告甲○○左
    側貿然快速穿越道路，被告甲○○無法注意及此，已盡其注
    意之義務，亦無疏未注意車前狀況之情形，被告甲○○對機
    車之違規行為並無預防之義務，亦無預見之可能，本件車禍
    依信賴原則，難認被告甲○○有何過失責任云云。然按汽車
    駕駛人雖可信賴其他參與交通之對方亦能遵守交通規則，同
    時為必要之注意，謹慎採取適當之行動，而對於不可知之對
    方違規行為並無預防之義務，然因對於違規行為所導致之危
    險，若屬已可預見，且依法律、契約、習慣、法理及日常生
    活經驗等，在不超越社會相當性之範圍應有注意之義務者，
    自仍有以一定之行為避免結果發生之義務，因此，關於他人
    之違規事實已極明顯，同時有充足之時間可採取適當之措施
    以避免發生交通事故之結果時，即不得以信賴他方定能遵守
    交通規則為由，以免除自己之責任（最高法院74年台上字第
    4219號判例參照）。即謂信賴原則，係指汽車駕駛人應可信
    賴參與交通行為之對方，將同時為必要之注意，相互為遵守
    交通秩序之適當行為，而無考慮對方將會有違反交通規則之
    不當行為之義務時，其行為對於結果之發生在客觀上復無避
    免可能性時，方具有不可歸責性，是以在主張信賴原則，必
    汽車駕駛人自己亦能同時依規定遵守道路交通安全規則，並
    盡汽車駕駛人之相當注意義務，而仍顯然無法預見而加以防
    範，始得主張信賴原則之保護。而本件車禍地點係在無號誌
    之交岔路口，被告甲○○之自用小客車行經該處時速約40餘
    公里，又於幾乎發生碰撞時，才急踩煞車，已如上所述，顯
    見被告甲○○當時確有疏未注意車前狀況，及疏未減速慢行
    作隨時停車準備等違反注意義務之情形，縱被告戊○○亦有
    違規之事實，被告甲○○亦不得主張信賴他方定能遵守交通
    規則為由，以免除自己之過失責任。
  6.又刑法上之過失傷害罪、過失致死罪，其過失行為與結果間
    ，在客觀上必須有相當因果關係始得成立。而所謂相當因果
    關係，係指依經驗法則，綜合行為當時所存在之一切事實，
    為客觀之事後審查，認為在一般情形下，有此環境、有此行
    為之同一條件下，均可發生同一之結果者，則該條件即為發
    生結果之相當條件，行為與結果即有相當之因果關係。反之
    ，若在一般情形下，有此同一條件存在，而依客觀之審查，
    認為不必皆發生此結果者，則該條件與結果不相當，不過為
    偶然之事實而已，其行為與結果間即無相當因果關係，此有
    最高法院76年臺上字第192 號判例意旨可資參照。本件車禍
    地點之臺19線道路雖仍處於施工中且禁止通行，施工單位亦
    未妥設警示設施，而被告戊○○騎乘該機車由該尚未通行之
    臺19線道路，行駛進入與東興路之交岔路口，固因而發生本
    件車禍，然該臺19線道路已可供實際通行，實際利用該道路
    而駕車行駛者，不知凡幾，一般人騎乘機車由該施工中、未
    妥設警示設施且禁止通行之臺19線道路駛入與東興路之交岔
    路口，在一般情形下，並不致於會發生車禍，故該臺19線道
    路之施工單位雖未依規定妥設警示設施，但仍難認與本件車
    禍之發生間，具有相當因果關係。
  7.對被告甲○○、被告戊○○分別而言，被告戊○○、被告甲○○於本件車禍中雖亦均有過失，然被告甲○○及被告戊○○就本件車禍事故之發生，既已有分別如上所述之過失情形
    ，則仍不得因對造本身存有過失而免除其本身之過失責任。
  8.經本院將本件車禍送請臺灣省嘉雲區車輛行車事故鑑定委員
    會鑑定結果，認為「戊○○駕駛普通重機車，行經施工未
    妥設警示設施且禁止通行路段之無號誌交岔路口，未暫停讓
    李車先行，為肇事主因；甲○○駕駛自用小客車，行經施
    工路段之無號誌交岔路口，未減速慢行，作隨時停車之準備
    ，同為肇事次因；施工單位，未依交通維持計畫書規定，
    妥設警示設施，同為肇事次因。」，此有該會94年10月5 日
    嘉雲鑑字第094580444E號函在卷可參。嗣再送請臺灣省車輛
    行車事故覆議鑑定委員會鑑定結果，除認「施工單位未依交
    通維持計畫書規定，妥設警示設施，有違規定。但與本件肇
    事無客觀上相當因果關係。」外，其餘則維持初級鑑定委員
    會之鑑定意見，亦有該會府覆議字第9410827 號覆議意見書
    附卷可憑。亦同認為被告戊○○及被告甲○○於本件車禍均
    具有過失責任。
  9.告訴人戊○○因本件車禍受有外傷性蜘蛛網膜下腔出血、顏
    面撕裂傷併下頜骨開放性骨折、右股骨幹骨折、右脛骨及腓
    骨開放性骨折、右外踝骨骨折等傷害，此有其診斷證明書及
    病歷資料存卷可佐，足見被告甲○○之過失行為與告訴人戊○○之受傷間，具有相當之因果關係。另被害人李智雄因本
    件車禍受有嚴重頭部外傷並顱內出血等傷害，並導致死亡，
    亦有其診斷證明書、驗斷書及病歷資料等附卷可參，足見被
    告甲○○及戊○○之過失行為與死者李智雄之死亡結果間，
    亦具有相當之因果關係。
  10.綜上所述，被告戊○○及被告甲○○及其等辯護人之辯解均
    不可採。本件事證已臻明確，被告戊○○過失致人於死之犯
    行、被告甲○○過失致人於死及過失傷害之犯行，均可以認
    定。是被告2人自應依法予以論罪科刑。
  11.至於被告戊○○之辯護人雖請求傳訊證人許瑞雲及鍾景琳到
    庭詰問，其中證人許瑞雲欲證明：被告戊○○與死者李智雄
    負責同性質工作，倘2人1組以機車代步，均由搭乘者負責沿
    途蒐集資料之事實；另證人鍾景琳欲證明：被告戊○○在車
    禍發生時係背負資料袋蒐集資料，警員鍾景琳曾將車禍現場
    所拾獲之資料袋返還給被告戊○○之事實。然上開證人許瑞
    雲及鍾景琳於本件車禍發生時，均未在現場親眼目睹何人為
    機車駕駛，且證人許瑞雲及鍾景琳縱可證明上開辯護人所欲
    待證之事實，亦無法排除被告戊○○與死者李智雄於車禍當
    時，有異於其平常駕駛習慣之情形存在，是上開證人許瑞雲
    及鍾景琳之待證事實，並無法釐清本件車禍當時機車之駕駛
    者究為被告戊○○或死者李智雄之事實，是證人許瑞雲及鍾
    景琳核與本件待證事實即何人為機車駕駛之點並無重要關係
    ，且本院依據上開相關證據判斷，該待證事實已臻明瞭，無
    再行調查之必要，應認辯護人該部分聲請調查之證據為不必
    要，爰依刑事訴訟法第163條之2規定予以駁回，併予敘明。
三、論罪科刑之理由：
  (一)按行為後法律有變更者，適用行為時之法律。但行為後之法
    律有利於行為人者，適用最有利於行為人之法律，刑法第2
    條第1項定有明文。查被告2人行為後，刑法第33條第5 款業
    於94年2月2日以華總一義字第09400014901 號令修正公布，
    並自95年7月1日起施行；修正後刑法第33條第5 款規定「罰
    金：新臺幣一千元以上，以百元計算之」，與修正前刑法第
    33條第5 款規定「罰金：一元以上」不同。比較新舊法結果
    ，此部分以舊法較有利於被告2 人。又刑法施行法第1條之1
    於95年6月14日以華總一義字第09500085181號令修正公布增
    訂。修正增訂之刑法施行法第1條之1規定：「中華民國94年
    1月7日刑法修正施行後（按指95年7月1日），刑法分則編所
    定罰金之貨幣單位為新臺幣。94年1月7日刑法修正時，刑法
    分則編未修正之條文定有罰金者，自94年1月7日刑法修正施
    行後，就其所定數額提高為30倍。但72年6月26日到94年1月
    7日新增或修正之條文，就其所定數額提高為3倍」。本件被
    告甲○○及戊○○所犯過失致人於死罪及過失傷害罪之之法
    定刑有罰金刑（分別為銀元2,000元或500元以下），且為刑
    法分則編未修正之條文而定有罰金刑者；於刑法施行法第1
    條之1 修正增訂前，其貨幣單位為銀元，罰金刑之提高標準
    應適用罰金罰鍰提高標準條例第1 條之規定「依法律應處罰
    金、罰鍰者，就其原定數額得提高為2 倍至10倍」，而再依
    現行法規所定貨幣單位折算新臺幣條例第2 條規定：「現行
    法規所定金額之貨幣單位為圓、銀元或元者，以新臺幣元之
    3 倍折算之」。如換算為新臺幣，則刑法第276條第1項及第
    284條第1項前段之法定刑罰金刑部分，應分別為罰金新臺幣
    60,000元以下（2,000元乘10乘3）及新臺幣15,000元以下（
    500元乘10乘3）。如適用刑法施行法第1條之1規定提高30倍
    ，亦為新臺幣60,000元以下（2,000元乘30）及新臺幣15,00
    0元以下（500元乘30），修法前後之該罪法定罰金本刑對於
    被告2 人均無有利或不利情形。又關於刑法第62條自首之法
    律效果，已由舊法「必減輕其刑」修正為新法「得減輕其刑
    」，就此而言，修正後之新刑法並非較為有利被告甲○○。
    是綜合比較修正前後之過失致人於死罪及過失傷害罪之法定
    本刑、宣告罰金刑之標準、自首等事項，95年7月1日修正公
    布施行之新刑法規定，並非較有利於被告2 人，則依修正後
    刑法第2條第1項前段，本件均應適用修正前之刑法規定，對
    被告2人為論罪科刑。
  (二)核被告甲○○所為，係犯修正前刑法第276條第1項之過失致
    人於死罪及同法第284條第1項前段之普通過失傷害罪；被告
    戊○○所為，係犯修正前刑法第276條第1項之過失致人於死
    罪。
  (三)被告甲○○以一過失行為，同時觸犯上開過失致人於死罪及
    過失傷害罪2 罪名，屬想像競合犯，應依修正前刑法第55條
    前段規定，從一重之過失致人於死罪處斷。
  (四)被告甲○○於肇事後，即刻停留在肇事現場，並於犯罪偵查
    機關未發覺其犯罪前，主動向到場處理之警員坦承其為肇事
    者，業據被告甲○○供述在卷，並有警員鍾景琳之職務報告
    在卷可參，符合自首之要件，爰依修正前刑法第62條前段規
    定減輕其刑。
  (五)爰審酌被告甲○○及戊○○均無任何犯罪前科，有其臺灣高
    等法院被告前案紀錄表在卷可憑，素行均尚屬良好，於本件
    車禍，均因疏未注意，致造成被害人李智雄之死亡及告訴人
    戊○○之受傷，所生損害不輕，而被告戊○○之過失程度較
    高，被告甲○○之過失程度輕低，及被告戊○○與死者李智
    雄為同事關係，有相當情誼，且被告戊○○本身亦受有傷害
    ，並念被告戊○○自發生車禍以來均矢口否認犯行，並無悔
    意，犯後態度難認良好，而被告甲○○曾表示承認過失犯罪
    ，但僅因涉及被告戊○○之責任，致無法洽談民事和解，及
    被告2 人迄今均未與死者李智雄家屬達成民事和解等一切情
    狀，分別量處如主文所示之刑，以資懲儆。
四、應適用之法條：
  (一)刑事訴訟法第299條第1項前段。
  (二)刑法第2條第1項前段、修正前刑法第276條第1項、第284 條
    第1項前段、第55條前段、第62條前段。
  (三)罰金罰鍰提高標準條例第1條前段。
本案經檢察官林禎瑩到庭執行職務。
中    華    民    國    95    年    8     月    31    日
                  刑事第三庭  審判長法  官  劉  國  賓
                                    法  官  廖  淑  華
                                    法  官  廖  國  勝
以上正本證明與原本無異。
如不服本判決，應於判決送達後10日內，向本院提出上訴狀。
中    華    民    國    95    年    9     月    5     日
                                    書記官  譚  系  媛
【附錄本案論罪科刑法條全文】
刑法第276條：
因過失致人於死者，處二年以下有期徒刑、拘役或二千元以下罰
金。
從事業務之人，因業務上之過失犯前項之罪者，處五年以下有期
徒刑或拘役，得併科三千元以下罰金。
刑法第284條：
因過失傷害人者，處六月以下有期徒刑、拘役或五百元以下罰金
，致重傷者，處一年以下有期徒刑、拘役或五百元以下罰金。
從事業務之人，因業務上之過失傷害人者，處一以下有期徒刑、
拘役或一千元以下罰金，致重傷者，處三年以下有期徒刑、拘役
或二千元以下罰金。


司法院資訊處製作；財團法人民間司法改革基金會備份。
